臺灣雲林地方法院民事判決
107年度訴字第580號
原      告  王  楓

訴訟代理人  廖元應  律師
被      告  廖金富

            廖金界

            廖文斌

            廖乾貴

            廖銘畯

            廖韓良

            郭愛珠

            廖仁豪

上八人共同
訴訟代理人  廖宸和  律師
被      告  王雲鵬

            張秀花

            楊威宜

上三人共同
訴訟代理人  林玉如
被      告  楊俊一（即楊浚秉）


上列當事人間請求分割共有物事件，本院於民國111 年8 月19日
言詞辯論終結，判決如下：
    主      文
原告之訴駁回。　　
訴訟費用由原告負擔。
    事實及理由
壹、程序部分：
一、按當事人死亡者，訴訟程序在有繼承人、遺產管理人或其他
    依法令應續行訴訟之人承受其訴訟以前當然停止（民事訴訟
    法第168 條）。上開條文所定之承受訴訟人，於得為承受時
　　，應即為承受之聲明；他造當事人，亦得聲明承受訴訟（同
    法第175 條）。聲明承受訴訟，應提出書狀於受訴法院，由
    法院送達於他造（同法第176 條）。查，座落雲林縣○○鎮
　　○○段000 地號土地（下稱系爭土地）之共有人楊火爐在本件
    訴訟繫屬中死亡（死亡日期：民國110 年1 月28日），因其
    繼承人張秀花、楊威宜、楊俊一（原名楊浚秉）未為承受訴
    訟之聲明，原告乃於同年8 月3 日具狀聲請前揭3 人承受訴
    訟，並由本院將該書狀送達予張秀花、楊威宜、楊俊一各情
    ，此有原告提出之系爭土地登記第3 類謄本、楊火爐繼承系
    統表、楊火爐除戶謄本、楊火爐之繼承人（即張秀花《配偶》
    、楊威宜《長男》、楊俊一《次男》、楊怡雅《長女，97年間已
    歿》之繼承人林安容《已聲明拋棄繼承》）現戶戶籍謄本、本
    院家事法庭110 年7 月26日雲院惠家瑞決110 繼字第388 號
    函文等在卷【見卷㈠第457 －461 、469 －479
　　、483 頁】可憑，是原告聲明由張秀花、楊威宜、楊俊一等
    承受楊火爐之本件訴訟部分，合於上開規定，先予敘明。
二、被告王雲鵬、張秀花、楊威宜、楊俊一等4 人未於最後言詞
    辯論期日到場，核無民事訴訟法第386 條各款所列情形，爰
    依原告聲請，由其就此部分一造辯論而為判決。
貳、實體部分：　　　　
一、原告方面：
  ㈠聲明：兩造共有系爭土地依附圖（即雲林縣西螺地政事務所
　　　　  109 年6 月3 日土地複丈成果圖）所示方案為分割。
  ㈡陳述略以：
　　　　系爭土地為兩造所共有，因系爭土地並無依法令或物之
        使用目的而不能分割情事，亦未定有不分割期限，但雙
        方就系爭土地分割方法不能達成協議，為維持各共有人
        在系爭土地上未經保存登記建物之現況，爰請求依附圖
        所示方案分割系爭土地，若共有人中有不能按其應有部
        分受分配者，則以金錢補償之。
二、被告方面：
　㈠楊俊一未於最後言詞辯論期日到場，惟前到庭陳述：
　　伊父親楊火爐生前所談妥之分割方案伊贊同。
　㈡王雲鵬、張秀花、楊威宜等未於最後言詞辯論期日到場，惟
　  前到庭陳述：
　  同意分割。
　㈢廖金富、廖金界、廖文斌、廖乾貴、廖銘畯、廖韓良、郭愛
    珠、廖仁豪等8 人之聲明及陳述：
　　渠等雖同意依附圖所示方案分割系爭土地，但因共有人所分
    配之土地位置其經濟效用、價值差異甚大，故聲請鑑價由價
    高者補償價低者，以符公允。
三、得心證之理由：
  ㈠按各共有人，除法令另有規定外，得隨時請求分割共有物 。
    但因物之使用目的不能分割或契約訂有不分割之期限者，不
    在此限（民法第823 條第1 項）。又本法所稱建築基地，為
    供建築物本身所占之地面及其所應留設之法定空地。應留設
    之法定空地，非依規定不得分割、移轉，並不得重複使用
　　；其分割要件及申請核發程序等事項之辦法，由中央主管建
    築機關定之（建築法第11條第1 項前段、第3 項）。再者，
    建築基地之法定空地併同建築物之分割，非於分割後合於左
    列各款規定者不得為之：⑴每一建築基地之法定空地與建築
    物所占地面應相連接，連接部分寬度不得小於二公尺。⑵每
    一建築基地之建蔽率應合於規定。但本辦法發布前已領建造
    執照，或已提出申請而於本辦法發布後方領得建造執照者，
    不在此限。⑶每一建築基地均應連接建築線並得以單獨申請
    建築。⑷每一建築基地之建築物應具獨立之出入口（建築基
    地法定空地分割辦法第3 條）。建築基地空地面積超過依法
    應保留之法定空地面積者，其超出部分之分割，應以分割後
    能單獨建築使用或已與其鄰地成立協議調整地形或合併建築
    使用者為限（同上分割辦法第4 條）。申請建築基地法定空
    地分割，應檢附直轄市、縣市主管建築機關准予分割之證明
    文件。實施建築管理前或民國60年12月22日建築法修正前建
    造完成之建築基地，其申請分割者，得以土地登記規則第70
    條第2 項【即修正後土地登記規則第79條第3 項】所列文件
    辦理（同上分割辦法第5 條）。故在實施建築管理前或60年
    12月22日建築法修正前建造完成之建築基地，建築基地所有
    人縱無法提出使用執照謄本或建造執照影本，亦得檢具現行
    土地登記規則第79條第3 項所列文件，向縣市主管建築機關
    提出核發建築基地法定空地准予分割證明之申請，此參諸上
    揭建築法規，及建築基地法定空地分割證明申請核發程序第
    2 條第1 項第2 款等規定自明。另上揭建築法規要屬民法第
    823 條第1 項所定「法令另有規定」之情形。準此，建築基
    地（含法定空地）併同建築物分割，必須符合建築法第11條
    第1 項前段、第3 項，及建築基地法定空地分割辦法第3 條
　　、第4 條之規定，且須取得主管機關准予分割之證明者（同
    上分割辦法第5 條參照），始得為之。從而，共有人訴請法
    院裁判分割具法定空地限制之共有建築基地，自應遵守上揭
    規定。倘因上開法令限制無法分割，法院即不得准許分割，
    亦無定分割方法之餘地（最高法院106 年度臺上字第467 號
    判決意旨參照）。
　㈡經查：
　　⒈系爭土地面積2,347.93平方公尺，屬建築用地，為兩造所
      共有等情，此有被告廖金界提出之西螺鎮未實施建築管理
      地區建築物證明申請書（西鎮建字第014249號），雲林縣
      西螺鎮公所實施都市計畫地區變更暨擴大西螺主要計畫擴
      大地區建築物完工證明書（西鎮建字第13551 、13550 號
　　　），及原告提出之系爭土地登記第3 類謄本等在卷【見卷
      ㈠第115 －125 頁】可憑。其次，系爭土地乃座落在雲林縣
      西螺鎮福來路（南北向，位在系爭土地西側）及聯外道路
      （東西向，分別位在系爭土地南北兩側）街廓內，另系爭
      土地內有既成巷道貫穿其中，其北側建有磚造三層樓房6 
      棟，其餘部分則為三合院及平房所占用等情，此有本院會
      同原告與部分被告到場履勘所製作之筆錄及現場照片，及
      本院囑託雲林縣西螺地政事務所測繪之土地複丈成果圖（
      現況）在卷【見卷㈠第107 －113 、129 －141 、243
　　　－246 頁】可考。而前開6 棟磚造三層樓房中之地面層係
      在77年1 月15日完工等情，亦有上開雲林縣西螺鎮公所實
      施都市計畫地區變更暨擴大西螺主要計畫擴大地區建築物
      完工證明書（西鎮建字第13551 、13550 號）可考。
　　⒉基上，兩造既均請求將系爭土地依共有人現有之建物所占
      用位置面積分割分配（即基地併同建築物為分割），自應
      符合建築法第11條第1 項前段、第3 項，及建築基地法定
      空地分割辦法第3 條、第4 條之規定，且須取得主管機關
      准予分割之證明（同上分割辦法第5 條），然原告迄未提
      出前揭建築主管機關所核發之准予分割證明，即逕依民法
      823 條第1 項、第824 條第2 項規定，訴請分割系爭土地
　　　，即無理由，不應准許。
四、本件事證已臻明確，兩造其餘之攻擊或防禦方法及所用之證
    據，經本院斟酌後，認為均不足以影響本判決之結果，爰不
    逐一論列，附此敘明。　
五、結論：原告之訴為無理由，依民事訴訟法第385 條第1 項前
    段、第78條，判決如主文。
中　　華　　民　　國　　111 　年　　9 　　月　　2 　　日
                  民事第一庭    法  官  蔣得忠
以上正本係照原本作成。
如對本判決上訴，須於判決送達後廿日內向本院提出上訴狀。如
委任律師提起上訴者，應一併繳納上訴審裁判費。
中　　華　　民　　國　　111 　年　　9 　　月 　 2 　　日
                                書記官　陳映佐